臺灣板橋地方法院刑事判決　　　　　　　　　　　　　九十年度訴字第一一五三號
　　公　訴　人　臺灣板橋地方法院檢察署檢察官
　　被　　　告　丙○○　女　五.
　　輔　佐　人　乙○○　男　三.
右列被告因偽造文書等案件，經檢察官提起公訴（八十九年度偵續字第二一○號），
本院判決如左：
    主      文
丙○○無罪。
    理      由
一、公訴意旨略以：被告丙○○與甲○○為姊妹關係，於民國（下同）七十五年間起
    ，甲○○因赴日本經商，遂委託被告丙○○代為處理其在永和福和郵局所開設之
    郵局帳戶（局號：二四五一○一，帳號：0000000）之款項存入、提出之
    相關事宜。詎被告丙○○在受託處理事務後，竟意圖損害本人之利益，明知向郵
    局申辦甲○○印鑑章更換事宜，需由甲○○本人或所授權之人方能為之，竟於八
    十一年七月一日乘甲○○出國之際，未獲甲○○之同意或授權，即擅自偽以甲○
    ○之名義，向位於臺北縣永和市○○路一百五十四號之永和福和郵局聲請更換印
    鑑章，並在該更換印鑑申請書「申請人」與「代理人」欄內，偽造「甲○○」之
    署名，致生損害於甲○○本人及郵政機關管理之正確性，因認被告丙○○涉犯刑
    法第二百十六條、第二百十條之行使偽造私文書罪嫌及刑法第三百四十二條第一
    項之背信罪嫌。
二、按犯罪事實應依證據認定之，無證據不得推定其犯罪事實；又不能證明被告犯罪
    者，應諭知無罪之判決；刑事訴訟法第一百五十四條、第三百零一條第一項分別
    定有明文。又犯罪事實之認定，應憑真實之證據，倘證據是否真實尚欠明確，自
    難以擬制推測之方法，為其判斷之基礎；而認定犯罪事實之證據係指足以認定被
    告確有犯罪行為之積極證據而言，該項證據自須適合於被告犯罪事實之認定，始
    得採為斷罪資料（參照最高法院五十三年臺上字第六五六號、二十九年上字第三
    一○五號判例）。且刑事訴訟上證明之資料，無論其為直接或間接證據，均須達
    於通常一般之人均不致有所懷疑，而得確信其為真實之程度，始得據為有罪之認
    定，若其關於被告是否犯罪之證明未能達此程度，而有合理懷疑之存在，致使無
    從形成有罪之確信，根據「罪證有疑，利於被告」之證據法則，即不得遽為不利
    被告之認定（參照最高法院七十六年臺上字第四九八六號判例）。其以情況證據
    （即間接證據）斷罪時，尤須基於該證據在直接關係上所可證明之他項情況事實
    ，本乎推理作用足以確證被告有罪，方為合法，不得徒憑主觀上之推想，將一般
    經驗上有利被告之其他合理情況逕予排除（參照最高法院三十二年上字第六十七
    號判例）。又告訴人之告訴，係以使被告受刑事訴追為目的，是其陳述是否與事
    實相符，仍應調查其他證據以資審認（參照最高法院五十二年臺上字第一三○○
    號判例）。
三、公訴人認被告丙○○涉犯前開罪嫌無非係以被告坦承於前揭時地曾向郵局申請更
    換印鑑章，且經告訴人甲○○指述綦詳，又告訴人於八十一年六月五日即已出境
    至日本，同年九月一日始入境我國，此有內政部警政署入出境管理局八十九年十
    月九日（八九）境信昌字第六八六二○號函附出入境紀錄資料在卷可參，另經公
    訴人向交通部郵政總局調得前開更換印鑑申請書原本，發現其上之「申請人」與
    「代理人」姓名均為甲○○乙情，則告訴人甲○○既已出國，焉有親至郵局申辦
    印鑑更換之理。再參以細觀上開「更換印鑑申請書」生日欄中所載「４５」、「
    ３」、「２１」之字跡，其筆觸、線條、順勢及連接寫法，均與被告丙○○於檢
    察官偵查中當庭書寫「４５」、「３」、「２１」之字跡甚為相符等情為其論斷
    依據。訊據被告丙○○固坦承曾於前開時、地辦理印鑑變更事宜，惟堅決否認有
    被訴行使偽造私文書及背信罪嫌；辯稱：伊因原印鑑章不見了，乃持告訴人拿給
    伊之其他印章前往郵局辦理印鑑變更手續，且曾徵得告訴人同意等語。
四、經查：
（一）觀乎交通部郵政總局八十九年十月十二日儲00000000－00二號函所
      檢附之「甲○○於永和福和郵局所立存簿儲金第000000－0號帳戶八十
      一年七月一日更換印鑑申請書原本」（見臺灣板橋地方法院檢察署〈下同〉八
      十九年度偵續字第二一○號卷第二十九頁），雖於「儲戶」、「申請人姓名」
      、「代理人姓名」欄均填載「甲○○」，惟該字跡明顯與被告所書寫者相異，
      此亦經法務部調查局鑑定無訛，有該局八十九年十二月二十九日（八九）陸〈
      二〉字第八九一○○六九二號鑑定通知書附卷足憑（見八十九年度偵續字第二
      一○號卷第四十九頁），足認非被告親自書寫而係委由他人為之，然被告之教
      育程度僅國小一年級（未完成）一節業為被告所陳明，復為告訴人所不否認，
      則被告是否得予辨明更換印鑑申請書上之「申請人」、「代理人」之區別已非
      無疑；再者，若「申請人」為本人，則自無填載「代理人」之必要，惟受理該
      更換印鑑申請事宜之郵局承辦人員，尚且未予要求更正而仍核准該變更申請；
      據此，又豈能苛責被告不應委由他人於「申請人姓名」、「代理人姓名」欄均
      列名「甲○○」？
（二）雖告訴人否認被告曾告知印鑑章遺失而欲更換一事，惟衡量其與被告處於相對
      立之地位，所述本難逕予採言；況且，因印鑑章遺失乃申請更換，本屬常事，
      而公訴人復未能舉證證明被告明知印鑑章並未遺失，而有偽造「甲○○」之署
      名進而行使偽造私文書以辦理更換印鑑章之故意存在，亦未能明確指出被告有
      何不法之動機及「損害本人之利益」之意圖，是自難執被告辦理更換印鑑章事
      宜即遽予臆測被告犯罪。
（三）從而，被告所辯即非無足採信。
五、綜上所述，公訴人認被告涉犯前揭罪行，所依據之事證，尚不足以為被告有罪之
    判斷，即審酌本案所有之證據，其尚未達於通常一般之人均不致於有所懷疑，而
    得確實證明起訴犯罪事實之程度，依嚴格證據之法則，尚不得遽以之即為不利於
    被告之認定；此外，本院復查無其他積極確切之證據足資認定被告有被訴之犯行
    ，既不能證明被告犯罪，依前開說明，自應依法為被告無罪之諭知。
據上論斷，應依刑事訴訟法第三百零一條第一項，判決如主文。
本案經檢察官馬中俐到庭執行職務。
中      華      民      國      九十一      年    十一    月   二十七   日
                                      臺灣板橋地方法院刑事第五庭
                                          法  官  陳  鴻  清
右正本證明與原本無異。
如不服本判決，應於判決送達後十日內，向本院提出上訴狀。
                                          書記官  林  蔚  然
中      華      民      國      九十一      年    十二    月     四     日
